---
title: "Pemodelan ARIMA - Pendugaan Parameter, Diagnostik Model, dan Peramalan"
author: "Rizky Arif Wicaksono"
date: "`r Sys.Date()`"
output:
  rmdformats::readthedown
---

# Libraries

```{r}
library(ggplot2)
library(tsibble)
library(tseries)
library(MASS)
library(forecast)
library(TSA)
library(TTR)
library(aTSA)
library(readxl)
library(graphics)
```

# Data

Data yang digunakan adalah data **PM2.5 (Anggota 2)**, bersumber dari `Air_Quality_Historical.xlsx` (variabel PM2.5), periode 5 Juni 2024 sampai 7 November 2024 (`PM25_Anggota_2.xlsx`). Peubah yang dimodelkan adalah konsentrasi **PM2.5** harian.

```{r}
pm25 <- read_excel("PM25_Anggota_2.xlsx", sheet = "Anggota_2", skip = 3)
colnames(pm25) <- c("t", "tanggal", "pm25")
pm25$tanggal <- as.Date(pm25$tanggal)

str(pm25)
head(pm25)
```

Data ini hanya memuat satu peubah kualitas udara (PM2.5) untuk satu lokasi pemantauan, sehingga kolom `pm25` dapat langsung digunakan sebagai deret waktu tanpa perlu menyaring polutan kritis lebih dulu.

```{r}
# Cek data hilang dan kelengkapan tanggal
colSums(is.na(pm25))
all(diff(pm25$tanggal) == 1)

datapm25 <- pm25$pm25
datapm25.ts <- ts(datapm25)
n <- length(datapm25.ts)
n
```

# Eksplorasi Data

## Plot Data Penuh

```{r}
plot.ts(datapm25.ts,
        lty = 1,
        xlab = "Waktu (hari ke-)",
        ylab = "PM2.5",
        main = "Plot Data PM2.5 Anggota 2")
```

Berdasarkan plot data deret waktu, terlihat data bergerak di sekitar nilai tengah tertentu tanpa pola tren yang jelas. Pembagian data latih dan data uji dilakukan dengan proporsi 80:20.

```{r}
n.train <- floor(0.8 * n)   # 124 data latih
n.test  <- n - n.train      # 32 data uji
c(latih = n.train, uji = n.test)
```

## Plot Data Latih

```{r}
pm25.train <- datapm25[1:n.train]
train.ts <- ts(pm25.train)
plot.ts(train.ts, lty = 1, xlab = "Waktu", ylab = "PM2.5",
        main = "Plot PM2.5 Train")
```

## Plot Data Uji

```{r}
pm25.test <- datapm25[(n.train + 1):n]
test.ts <- ts(pm25.test)
plot.ts(test.ts, lty = 1, xlab = "Waktu", ylab = "PM2.5",
        main = "Plot PM2.5 Test")
```

# Uji Stasioneritas Data

## Plot ACF

```{r}
acf(train.ts, main = "ACF Data Latih", lag.max = 20)
```

Plot ACF data latih tidak menunjukkan penurunan tajam setelah lag pertama, melainkan meluruh secara berangsur dan berosilasi (*tails off*) hingga beberapa lag berikutnya. Pola ini mengindikasikan keberadaan komponen autoregresif, namun kesimpulan stasioneritas dalam rataan tetap perlu dikonfirmasi lewat uji formal.

## Uji ADF

```{r}
adf.res <- tseries::adf.test(train.ts)
adf.res
```

$H_0$ : Data tidak stasioner dalam rataan
$H_1$ : Data stasioner dalam rataan

Berdasarkan uji ADF tersebut, didapat p-value sebesar 0,01 (lebih kecil dari taraf nyata 5%) sehingga tolak $H_0$ dan menandakan bahwa data stasioner dalam rataan. Dengan demikian, tidak diperlukan differencing dan pemodelan dapat langsung dilakukan dengan $d = 0$.

## Plot Box-Cox

```{r}
index <- seq(1:n.train)

# Box-Cox
bc <- boxcox(train.ts ~ index, lambda = seq(-2, 2, by = 0.1))

# Nilai lambda optimum
lambda_opt <- bc$x[which.max(bc$y)]
lambda_opt

# Selang kepercayaan 95% untuk lambda
ci_lambda <- bc$x[bc$y > max(bc$y) - 0.5 * qchisq(0.95, df = 1)]

# Batas bawah dan batas atas
ci_lower <- min(ci_lambda)
ci_upper <- max(ci_lambda)

c(Batas_Bawah = ci_lower, Batas_Atas = ci_upper)
```

Nilai $\lambda$ optimum sebesar `r round(lambda_opt, 2)` dengan selang kepercayaan 95% dari `r round(ci_lower, 2)` sampai `r round(ci_upper, 2)`.
Selang tersebut memuat nilai satu sehingga dapat dikatakan bahwa data stasioner dalam ragam dan tidak perlu transformasi.

# Identifikasi Model

## Plot ACF dan PACF

```{r}
par(mfrow = c(1,2))
acf(train.ts, main = "ACF", lag.max = 20)
pacf(train.ts, main = "PACF", lag.max = 20)
par(mfrow = c(1,1))
```

Plot ACF meluruh secara berangsur dan berosilasi (*tails off*), sedangkan plot PACF signifikan pada lag 1 dan lag 2 lalu terputus (*cuts off*) setelah lag 2 (lag 3 berada dalam batas signifikansi). Pola ini mengarah pada model tentatif **ARIMA(2,0,0)**.

## Plot EACF

```{r}
eacf(train.ts)
```

Plot EACF digunakan sebagai pembanding. Segitiga pola nol ("o") pertama kali muncul secara konsisten pada baris AR=2 mulai MA=0, sehingga EACF juga mengarah pada **ARMA(2,0)** alias ARIMA(2,0,0). Sebagai pembanding, ditambahkan model orde rendah lain yakni ARIMA(1,0,0), ARIMA(0,0,1), ARIMA(4,0,0) (menangkap sinyal PACF di lag 4), dan ARIMA(2,0,1), sehingga terdapat 5 model tentatif.

# Pendugaan Parameter Model Tentatif

```{r}
# Pendugaan Parameter Model
model1.pm <- Arima(train.ts, order = c(1,0,0), method = "ML")
summary(model1.pm)
lmtest::coeftest(model1.pm)

model2.pm <- Arima(train.ts, order = c(2,0,0), method = "ML")
summary(model2.pm)
lmtest::coeftest(model2.pm)

model3.pm <- Arima(train.ts, order = c(0,0,1), method = "ML")
summary(model3.pm)
lmtest::coeftest(model3.pm)

model4.pm <- Arima(train.ts, order = c(4,0,0), method = "ML")
summary(model4.pm)
lmtest::coeftest(model4.pm)

model5.pm <- Arima(train.ts, order = c(2,0,1), method = "ML")
summary(model5.pm)
lmtest::coeftest(model5.pm)
```

# Ringkasan AIC

```{r}
model_tentatif <- data.frame(
  Model = c("ARIMA(1,0,0)", "ARIMA(2,0,0)", "ARIMA(0,0,1)",
            "ARIMA(4,0,0)", "ARIMA(2,0,1)"),
  AIC = c(AIC(model1.pm), AIC(model2.pm), AIC(model3.pm),
          AIC(model4.pm), AIC(model5.pm)),
  BIC = c(BIC(model1.pm), BIC(model2.pm), BIC(model3.pm),
          BIC(model4.pm), BIC(model5.pm))
)

model_tentatif
```

Berdasarkan pendugaan parameter di atas, ARIMA(4,0,0) memiliki AIC terkecil, tetapi parameter AR(3)-nya tidak signifikan pada taraf nyata 5% (p = 0,059). ARIMA(2,0,1) juga tidak layak karena seluruh parameternya (AR(1), AR(2), MA(1)) tidak signifikan akibat tumpang tindih parameterisasi. ARIMA(0,0,1) dan ARIMA(1,0,0) memiliki parameter signifikan tetapi AIC dan BIC-nya lebih besar dibanding ARIMA(2,0,0). Model **ARIMA(2,0,0)** memiliki kedua parameternya (AR(1) dan AR(2)) signifikan pada taraf nyata 5% dan BIC terendah di antara model dengan parameter yang seluruhnya signifikan. Oleh karena itu, model yang dipilih adalah **ARIMA(2,0,0)**.

# Analisis Sisaan

Model terbaik hasil identifikasi kemudian dicek asumsi sisaannya. Sisaan model ARIMA harus memenuhi asumsi normalitas, kebebasan sisaan, dan
kehomogenan ragam. Diagnostik model dilakukan secara eksplorasi dan uji formal.

## Eksplorasi Sisaan

```{r}
sisaan.pm <- model2.pm$residuals

par(mfrow = c(2,2),
    mar = c(4,4,2,1),
    oma = c(0,0,2,0))

# Q-Q Plot
qqnorm(sisaan.pm, main = "Normal Q-Q Plot")
qqline(sisaan.pm, col = "blue", lwd = 2)

# Plot Sisaan vs Waktu
plot(sisaan.pm, type = "p",
     main = "Plot Sisaan vs Waktu",
     xlab = "Waktu", ylab = "Sisaan")

# ACF
acf(sisaan.pm, main = "ACF Sisaan")

# PACF
pacf(sisaan.pm, main = "PACF Sisaan")

par(mfrow = c(1,1))
```

Berdasarkan plot kuantil-kuantil normal, titik-titik sisaan cenderung mengikuti garis $45^{\circ}$ sehingga sisaan secara eksploratif menyebar
normal. Plot sisaan terhadap waktu memperlihatkan lebar pita yang cenderung sama sehingga ragam sisaan homogen. Plot ACF dan PACF sisaan tidak
menunjukkan *spike* signifikan pada lag-lag awal sehingga sisaan dapat dianggap saling bebas. Kondisi ini akan diuji lebih lanjut dengan uji formal.

## Uji Formal

```{r}
# Sisaan Menyebar Normal
ks.res <- ks.test(sisaan.pm, "pnorm", mean(sisaan.pm), sd(sisaan.pm))
ks.res
```

Pada tahapan ini uji formal yang digunakan untuk normalitas adalah uji Kolmogorov-Smirnov (KS) dengan parameter rataan dan simpangan baku sisaan
(karena sisaan tidak berskala N(0,1)). Hipotesisnya sebagai berikut.

$H_0$ : Sisaan menyebar normal
$H_1$ : Sisaan tidak menyebar normal

Berdasarkan uji KS tersebut, didapat p-value sebesar `r round(ks.res$p.value, 4)` yang lebih besar dari taraf nyata 5% sehingga gagal tolak $H_0$ dan menandakan bahwa sisaan menyebar normal.

```{r}
# Sisaan saling bebas/tidak ada autokorelasi
lb.res <- Box.test(sisaan.pm, type = "Ljung")
lb.res
```

$H_0$ : Sisaan saling bebas
$H_1$ : Sisaan tidak saling bebas

Berdasarkan uji Ljung-Box tersebut, didapat p-value sebesar `r round(lb.res$p.value, 4)` yang lebih besar dari taraf nyata 5% sehingga gagal tolak $H_0$ dan menandakan bahwa sisaan saling bebas.

```{r}
# Sisaan homogen
lb2.res <- Box.test((sisaan.pm)^2, type = "Ljung")
lb2.res
```

$H_0$ : Ragam sisaan homogen
$H_1$ : Ragam sisaan tidak homogen

Berdasarkan uji Ljung-Box terhadap sisaan kuadrat tersebut, didapat p-value sebesar `r round(lb2.res$p.value, 4)` yang lebih besar dari taraf
nyata 5% sehingga gagal tolak $H_0$ dan menandakan bahwa ragam sisaan homogen.

```{r}
# Nilai tengah sisaan sama dengan nol
t.res <- t.test(sisaan.pm, mu = 0, conf.level = 0.95)
t.res
```

$H_0$ : nilai tengah sisaan sama dengan 0
$H_1$ : nilai tengah sisaan tidak sama dengan 0

Berdasarkan uji-t tersebut, didapat *p-value* sebesar `r round(t.res$p.value, 4)` yang lebih besar dari taraf nyata 5% sehingga gagal tolak $H_0$ dan menandakan bahwa nilai tengah sisaan sama dengan nol. Seluruh uji formal terpenuhi, sehingga model ARIMA(2,0,0) layak digunakan untuk peramalan.

## Overfitting

Tahapan selanjutnya adalah *overfitting*, yaitu menaikkan orde AR(p) dan MA(q) dari model ARIMA(2,0,0) untuk melihat apakah ada model yang lebih
baik. Kandidat model *overfitting* adalah ARIMA(3,0,0) dan ARIMA(2,0,1).

```{r}
model2a.pm <- Arima(train.ts, order = c(3,0,0), method = "ML")
summary(model2a.pm)
lmtest::coeftest(model2a.pm)   # ar3 tidak signifikan

model2b.pm <- model5.pm  # ARIMA(2,0,1), sudah diduga di atas
summary(model2b.pm)
lmtest::coeftest(model2b.pm)   # ar1, ar2, ma1 tidak signifikan
```

```{r}
overfitting <- data.frame(
  Model = c("ARIMA(2,0,0)", "ARIMA(3,0,0)", "ARIMA(2,0,1)"),
  AIC   = c(AIC(model2.pm), AIC(model2a.pm), AIC(model2b.pm)),
  BIC   = c(BIC(model2.pm), BIC(model2a.pm), BIC(model2b.pm))
)

overfitting
```

Kedua model hasil *overfitting* memiliki BIC yang lebih besar dibandingkan ARIMA(2,0,0) dan parameter tambahannya tidak signifikan. Oleh karena itu, model **ARIMA(2,0,0)** tetap digunakan untuk peramalan.

# Model Terbaik : ARIMA(2,0,0)

```{r}
summary(model2.pm)
lmtest::coeftest(model2.pm)
```

# Peramalan

Peramalan dilakukan menggunakan fungsi `forecast()` sepanjang data uji, yaitu 32 hari ke depan. Karena data sudah stasioner (tanpa differencing),
hasil ramalan langsung dibandingkan dengan data uji tanpa *inverse differencing*.

```{r}
# Forecast
ramalan.pm <- forecast::forecast(model2.pm, h = n.test)
data.ramalan.pm <- as.numeric(ramalan.pm$mean)
plot(ramalan.pm, xlab = "Waktu", ylab = "PM2.5")
```

```{r}
# Bandingkan aktual vs forecast
perbandingan.pm <- cbind(
  Aktual   = as.numeric(test.ts),
  Forecast = data.ramalan.pm
)
perbandingan.pm

# Hitung akurasi
akurasi_test <- accuracy(data.ramalan.pm, as.numeric(test.ts))
akurasi_test
```

```{r}
# Plot data aktual vs forecast
ts.plot(datapm25.ts, col = "black", lty = 1,
        xlab = "Waktu", ylab = "PM2.5")

lines((n.train + 1):n, data.ramalan.pm, col = "blue", lty = 2, lwd = 2)
legend("topleft",
       legend = c("Data Aktual", "Forecast"),
       col = c("black", "blue"),
       lty = c(1, 2), lwd = c(1, 2), bty = "n")
```

Hasil ramalan ARIMA(2,0,0) cenderung mendatar mendekati rata-rata data latih (sekitar 70,9) setelah beberapa periode awal. Hal ini wajar karena model AR(2)
dengan komponen autoregresif yang meluruh cukup cepat hanya menangkap ketergantungan jangka pendek, sehingga tidak mampu mengikuti fluktuasi harian data uji yang cukup liar (MAPE sekitar 16,4%).
